【裁判字號】    87,訴,173
【裁判日期】    900502
【裁判案由】    分割共有物
【裁判全文】
臺灣雲林地方法院民事判決  八十七年度訴字第一七三號
    原      告  Ｓ○○
    訴訟代理人  陳信村律師
    被      告  丑○○
                寅○○
                己○○
                Ｎ○○
                Ｌ○○
                未○○
                乙○○
                甲○○
                卯○○
                Ｋ○○
                Ｏ○○
                丁○○
                Ｄ○○
                Ｅ○○
                Ｆ○○
                Ｇ○○
     右十六人共同
     訴訟代理人 午○○      .
     被      告 Ｍ○○      .
     承受訴訟人 張Ｂ○○    .
    （即被告Ａ○○之繼承人）
     被      告 戌○○      .
     右  一  人
     訴訟代理人 高俊宏      .
     被      告 天○○      .
                亥○○      住.
     右  一  人
     訴訟代理人 Ｊ○○      .
     被      告 癸○○      .
                子○○      住.
                Ｔ○○      住.
                Ｕ○○      住.
                Ｃ○○      住.
                酉○○      住.
                鍾春學      住.
                宇○○      住.
                宙○○      住.
                地○○      住.
                申○○      住.
                壬○○      住台北市○○區○○路二二五巷三二弄二四號三樓
     右  一  人
     訴訟代理人 巳○○      .
     被      告 Ｐ○○      .
                Ｑ○○      住.
     右二人共同
     訴訟代理人 Ｉ○○○    住台北縣三重市○○街四六號之一
     被      告 丙○○      .
                戊○○      住.
                Ｒ○○      住.
                庚○○○    住.
                玄○○      住.
                辛○○      住.
                辰○○      住.
                黃○○      住台北縣板橋市○○路○段七巷四三號一樓
                Ｈ○○      住.
右當事人間請求分割共有物事件，本院判決如左：
    主    文
兩造共有坐落雲林縣斗六市○○○段大北勢小段一二三號土地，面積七五九平方公尺
、同小段一二三之一號土地，面積六四一三平方公尺，准予合併分割，其分割方法如
附圖戊按所示：
Ａ部分面積二二○平方公尺分歸被告酉○○取得。
Ｂ部分面積一一○平方公尺分歸被告申○○取得。
Ｃ部分面積一一八平方公尺、子部分面積一○三平方公尺分歸被告未○○取得。
Ｄ部分面積一一九平方公尺、Ｈ部分面積二○一平方公尺、Ｖ部分面積一一四平方公
尺、甲部分面積九九平方公尺，分歸被告Ｌ○○、Ｋ○○、Ｏ○○、丑○○、己○○
、乙○○、甲○○、丁○○、Ｄ○○、Ｅ○○、Ｆ○○，分別按應有部分八一六八分
之一三二、八一六八分之四五四、八一六八分之四五四、八一六八分之一二二四、八
一六八分之一二二四、八一六八分之一三九六、八一六八分之三五、八一六八分之三
五、八一六八分之四六五、八一六八分之四六五、八一六八分之四六六之比例保持共
有。
Ｅ部分面積二○四平方公尺分歸被告Ｕ○○取得。
Ｆ部分面積九九平方公尺分歸被告宇○○取得。
Ｇ部分面積九九平方公尺分歸被告地○○取得。
Ｉ部分面積一六一平方公尺分歸被告鍾春學取得。
Ｊ部分面積一三四平方公尺分歸被告Ｔ○○取得。
Ｋ部分面積二一八平方公尺、Ｌ部分面積九八平方公尺分歸被告辰○○取得。
Ｍ部分面積一六七平方公尺分歸被告Ｃ○○取得。
Ｎ部分面積二六二平方公尺分歸被告戌○○取得。
Ｏ部分面積二一一平方公尺分歸被告亥○○取得。
Ｐ部分面積一○一平方公尺分歸被告Ｋ○○、Ｏ○○，按應有部分各二分之一之比例
保持共有。
Ｑ部分面積八七平方公尺、Ｗ部分面積一○二平方公尺分歸被告Ｍ○○取得。
Ｒ部分面積六○平方公尺分歸被告Ｌ○○取得。
Ｓ部分面積五二平方公尺分歸被告Ｎ○○取得。
Ｔ部分面積七八平方公尺分歸被告寅○○取得。
Ｕ部分面積三四平方公尺分歸被告庚○○○取得。
Ｘ部分面積一八六平方公尺分歸被告Ｑ○○、Ｐ○○，按應有部分各二分之一之比例
保持共有。
Ｙ部分面積五八平方公尺、Ｙ1 部分面積一二一平方公尺，分歸被告戊○○、辛○○
按原應有部分比例保持共有。
Ｚ部分面積一一七平方公尺、Ｚ1 部分面積五平方公尺、Ｚ2 部分面積四平方公尺分
歸被告丙○○取得。
乙部分面積一三九平方公尺分歸被告卯○○、玄○○，按應有部分各二分之一之比例
保持共有。
丙部分面積五○平方公尺分歸被告癸○○取得。
丁部分面積一四五平方公尺分歸被告黃○○、Ｈ○○，按應有部分各二分之一之比例
保持共有。
戊部分面積一四○平方公尺分歸被告Ａ○○之繼承人張Ｂ○○取得。
己部分面積一一○平方公尺、己1 部分面積一一一平方公尺分歸被告天○○取得。
庚部分面積一○○平方公尺分歸被告宙○○取得。
辛部分面積一○二平方公尺分歸被告子○○取得。
丑部分面積一平方公尺、丑1 部分面積一九一平方公尺分歸被告Ｒ○○取得。
寅部分面積七平方公尺、寅1部分面積二八六平方公尺，分歸原告Ｓ○○、被告Ｇ○○按原應有部分比例保持共有。
卯部分面積三八平方公尺分歸被告壬○○取得。
壬部分面積一八一平方公尺、壬1 部分面積一七一○平方公尺、壬2 部分面積一一九
平方公尺，由兩造按原應有部分比例保持共有，以供通行之用。
被告酉○○、申○○、高新造、宇○○、地○○、鍾春學、戌○○、亥○○、寅○○
、Ｑ○○、揚德修、丙○○、黃○○、Ｈ○○、張Ｂ○○、天○○、宙○○、子○○
、Ｒ○○、壬○○各應提出如附表一「應補償之金額」欄所示之補償金額。由被告Ｌ
○○、Ｋ○○、Ｏ○○、丑○○、己○○、乙○○、甲○○、丁○○、Ｄ○○、Ｅ○○、Ｆ○○、鍾鎮旺、鍾茂林、辰○○、Ｃ○○、Ｍ○○、Ｎ○○、庚○○○、戊○○、辛○○、卯○○、玄○○、石丁謀、Ｇ○○、及原告Ｓ○○，按附表二「分受之
比例欄」所示之比例分受之。
訴訟費用由兩造按原應有部分比例負擔。
    事      實
甲、原告方面：
一、聲明：求為判決如主文所示。
二、陳述：兩造共有坐落雲林縣斗六市○○○段大北勢小段一二三號土地，面積七五
    九平方公尺、同小段一二三之一號土地，面積六四一三平方公尺，共有人間未約
    定不得分割，土地亦無不能分割情事，因原告與被告無法達成協議分割，為充分
    利用土地，故訴請裁判合併分割。
三、證據：提出地籍圖謄本一件、土地登記謄本六件為證。並聲請勘驗現場及測量。
乙、被告方面：
壹、被告丑○○、寅○○、己○○、Ｎ○○、Ｌ○○、未○○、乙○○、甲○○、卯
    ○○、Ｋ○○、Ｏ○○、丁○○、Ｄ○○、Ｅ○○、Ｆ○○、Ｇ○○部分：
一、聲明：同意分割：
二、陳述：請依戊案分割，被告等分割後仍願保持共有。
貳、被告張Ｂ○○、戌○○、亥○○、Ｃ○○、地○○、申○○、Ｒ○○部分：
一、聲明：同意分割。
二、陳述：
 （一）承受訴訟人張Ｂ○○表示同意其分配之位置，但房屋會被拆到。
 （二）被告地○○、戌○○希望按應有部分分配，其分得之面積不要有增減。
 （三）被告亥○○稱：如依戊案分割，其分得之土地減少，又會拆到房屋，也會影
       響到化糞池。
 （四）被告Ｃ○○主張，預設之巷道用地，任何人不能蓋房子，僅能供通行之用。
 （五）被告地○○、申○○認為公共設施之道路用地太多，以致減少共有人得分配
       之面積。
參、被告Ｍ○○、癸○○、子○○、Ｔ○○、酉○○、鍾春學、宇○○、Ｐ○○、Ｑ
    ○○、丙○○、戊○○、庚○○○、玄○○、辛○○、辰○○、Ｈ○○部分：
    右列被告均未於最後言詞辯論期日到場，惟據其等前到庭聲明、陳述如左：
一、聲明：同意分割。
二、陳述：
 （一）被告子○○、鍾春學希望其分得之土地能與馬路聯絡。
 （二）被告Ｔ○○、辰○○請求照佔有之現狀分割。
 （三）被告Ｐ○○、Ｑ○○希望分到空地部分，且分得之面積不要有增減情形。
 （四）被告玄○○、Ｈ○○、Ｔ○○、宇○○對分割方法沒有意見。
 （五）被告Ｍ○○、酉○○、戊○○、庚○○○均同意依照現狀合併分割。
 （六）被告癸○○希望分配之土地能與其所有之同段一三○號土地相連。
 （七）被告戊○○、辛○○表示分割以後，仍要保持共有。
 （八）被告丙○○原先表示要與戊○○辛○○保持共有，後來在製作分割方案時改
       為單獨所有。
肆、被告天○○、Ｕ○○、宙○○、黃○○部分：
    被告未於言詞辯論期日到場，亦未提出任何書狀，作何聲明或陳述。
丙、本院依職權函請雲林縣政府鑑定系爭土地之價額。
    理      由
一、被告Ｍ○○、癸○○、子○○、Ｔ○○、酉○○、鍾春學、宇○○、Ｐ○○、Ｑ
    ○○、丙○○、戊○○、庚○○○、玄○○、辛○○、辰○○、Ｈ○○、天○○
    、Ｕ○○、宙○○、黃○○未於言詞辯論期日到場，核無民事訴訟法第三百八十
    六條各款所列情形，爰依原告之聲請，由其一造辯論而為判決。
二、原告主張之事實業據提出系爭土地之登記簿謄本二件，及地籍圖謄本一件為証，
    且經本院會同雲林縣斗六地政事務所測量人員勘測現場，並有土地複丈結果圖說
    在卷足按。而系爭土地依物之使用目的非不能分割，兩造亦無不得分割之約定，
    只因兩造對於分割方法未能達成協議，而訴請裁判分割，核無不當，自應准許。
三、查本建共有土地面積多達七一七二平方公尺，上面夾雜共有人所建築之房屋，有
    新建樓房與老舊建物，其分布之佔有現狀，詳如八十七年七月三十日之複丈結果
    圖，此此有勘驗筆錄及該現狀測量圖附卷可稽。因此如何盡量保持較新建物之完
    整，又能於其中規劃出適當之預設道路，成為本件分割方案之基本考量。而共有
    人中又有不同之需求，有一部份人仍願保持共有以合併使用土地，亦有一部份人
    因經濟因素，希望分得之面積盡量不要有增加情形，為此再三修改分割方案。又
    因各共有人之建物並非整齊劃一，無法全部予以完整之保持，若有拆除情形，亦
    為不得已之措施。
四、本院經審酌大多數共有人之意願，及各共有人分得坵塊之方整，有利日後建築使
    用，並均有道路可供出入，爰採附圖戊案為分割方法，其中壬部分面積一八一平
    方公尺、壬1部分面積一七一○平方公尺、壬2部分面積一一九平方公尺，為預留
    之私設巷道，以公眾人通行之用，共有人自不得有妨礙通行之行為。
五、依附圖戊案分割之結果，各共有人實際分得之面積，與可分得之面積有增減情形
    ，需以金錢互為補償，而系爭共有地經本院囑託雲林縣政府鑑定，其價額為每平
    方公尺為新台幣一萬二千一百元乙節，有土地價格鑑定書在卷足按，而各共有人
    分得面積增減情形詳如附圖說明，其中仍保持共有之部分，即被告Ｌ○○、Ｋ○○、Ｏ○○（Ｋ○○、楊得修可分得之面積共九○．八平方公尺）、丑○○、己○○、乙○○、甲○○、丁○○、Ｄ○○、Ｅ○○、Ｆ○○（Ｄ○○、Ｅ○○、
    Ｆ○○可分得之面積共一三九．六平方公尺），保持共有附圖Ｄ、Ｈ、Ｖ、甲部
    分，以各人可分得面積之總和為分母，以各人可分得之面積為分子，總共減少二
    三八平方公尺，以上述比例計算出各共有人分別減少之面積；共有人Ｋ○○、Ｏ
    ○○；Ｄ○○、Ｅ○○、Ｆ○○；戊○○、辛○○；卯○○、玄○○；Ｓ○○、
    Ｇ○○。依其原來之應有部分面積比例，分別計算出個人減少之部分，及其得分
    受之金額，與分受之比例，均詳如附表二「減少面積」、「得分受之金額」、「
    分受之比例」欄所載；至於各共有人分得面積增加部分，及應補償之金額，均詳
    如附表一「增加面積」、「應補償之金額」欄所載。
六、本件係因分割共有物而涉訟，被告之行為可認按當時之訴訟程度為伸張或防禦權
    利所必要，故由勝訴之原告亦負擔一部訴訟費用，併此敘明。
七、據上論結：原告之訴為有理由，依民事訴訟法第三百八十五條第一項前段、第七
    十八條、第八十一條第二款、第八十五條第一項但書判決如主文。
中      華      民      國    九十    年      五      月      二        日
                                臺灣雲林地方法院民事第一庭
~B法      官  蕭守田
右為正本係照原本作成。
如對本判決上訴，須於判決送達後廿日內向本院提出上訴狀。
中      華      民      國    九十    年      五      月      二        日
~B法院書記官  張義雄


司法院資訊處製作；財團法人民間司法改革基金會備份。
